【裁判字號】    97,重訴,121
【裁判日期】    980310
【裁判案由】    損害賠償
【裁判全文】
臺灣臺中地方法院民事判決  97年度重訴字第121號
原      告  甲○○
訴訟代理人  丙○○
            乙○○
            陳政峰律師
被      告  丁○○
訴訟代理人  蔡譯智律師
上列當事人間因被告過失致死刑事案件，原告提起刑事附帶民事
訴訟請求損害賠償事件，經本院刑事庭裁定移送前來（本院96年
度交附民字第363號），本院於民國98年2月23日言詞辯論終結，
判決如下：
    主      文
被告應給付原告新臺幣壹佰柒拾柒萬伍仟肆佰貳拾元及自民國
九十六年十二月十五日起至清償日止，按週年利率百分之五計算
之利息。
原告其餘之訴駁回。
訴訟費用由被告負擔十分之一，餘由原告負擔。
本判決原告勝訴部分，於原告以新臺幣伍拾萬元為被告供擔保後
，得假執行。但被告如以新臺幣壹佰柒拾柒萬伍仟肆佰貳拾元
為原告供擔保後，得免為假執行。
原告其餘假執行之聲請駁回。
    事 實 及 理 由
壹、原告方面：
  一、聲明：
    (一)被告應給付原告新台幣（下同）15,462,705元及自起訴狀
      繕本送達翌日起至清償日止，按年息5%計算之利息。
    (二)原告願供擔保，請准宣告假執行。
  二、陳述略以：被告於民國（下同）96年6月22日17時50分許
      ，駕駛車牌號碼W5－8567號自小客車，沿台中縣大甲鎮○
      ○路由南往北方向行駛，行經同路段與安和巷之無號誌交
      岔路口處時，原應注意行經無號誌之交岔路口，應減速慢
      行，作隨時停車之準備，且轉彎車應讓直行車先行，而依
      當時天候晴、日間自然光線、路面乾燥無缺陷，亦無障礙
      物，視距良好，並無不能注意之情形，竟疏未注意減速並
      讓直行車先行，猶貿然以時速約40公里之速度，駛入上開
      路口並左轉安和巷，適同一時、地，有原告之女陳宜君騎
      乘車牌號碼WFO－916號機車，沿長安路由北往南方向直行
      通過該路口，由於被告之上開過失，致其所駕自小客車之
      右前車頭與陳宜君所騎機車前車頭發生碰撞，陳宜君因而
      人車倒地，受有多重器官衰竭、腹部鈍傷併肝臟、脾臟撕
      裂傷併低血溶性休克、延遲性顱內出血併腦血腫、胸部鈍
      傷併右側第七肋骨骨折等傷害，經送醫救治後，延至96年
      7月6日上午10時18分許，仍因胸腹挫傷併內出血、多重器
      官衰竭及敗血症，不治死亡。原告為陳宜君之母，爰依民
      法第184條、第192條、第194條規定，請求被告賠償下列
      損害：
    (一)醫療費；陳怡君因本件受傷送醫急救，由原告支出醫療費
      37,360元。
    (二)殯葬費：陳怡君因本件車禍死亡後，由原告支出殯葬費
      230,200元。
    (三)扶養費：原告為陳怡君之母，陳怡君對原告有法定之扶養
      義務，原告係38年9月3日生，現齡為58歲，依臺灣目前醫
      療水準及生活水平而言，估計原告應可存活至88歲，即原
      告生存年限尚有30年；另依台北生活水準而論，陳怡君每
      月對父母應負擔之扶養費以2萬元為宜；則被告應負賠償
      責任之扶養費計為720萬元。（2萬元12月30年＝720
      萬元）。
    (四)精神慰撫金：陳怡君係68年12月30日生，畢業於國立台灣
      藝術大學，取得中等學校教師證書後，自94年8月1日任職
      苗栗縣立致民國民中學，擔任專任教師一職，於往生前尚
      未婚嫁，原告對陳怡君視若掌上明珠，陳怡君因本件車禍
      死亡，原告遭受此重大打擊，因而罹患嚴重憂鬱症，先後
      兩度在臺大醫院精神科急情病房住院治療長各達約一個月
      ，迄因仍在臺大醫院精神科日間病房住院治療，所受精神
      痛苦之鉅大，難以言喻，故請求800萬元之精神慰撫金。
貳、被告方面：
  一、聲明：
    (一)原告之訴及假執行之聲請均駁回。
    (二)如受不利判決，願供擔保免為假執行。
  二、陳述略以：被告就本件車禍之發生固有過失，惟陳怡君就
      本件車禍之發生，亦有行經無號誌交岔路口未減速慢行作
      隨時停車之準備、未注意車前狀況之過失，陳怡君就本件
      車禍之發生既與有過失，應依過失相抵之法則，減輕被告
      之賠償責任。又依民法第1117條之規定，須受扶養權利人
      不能維持生活，始能請求法定撫養費，原告名下有不動產
      、且有投資，並非不能維持生活，不符合受扶養之要件，
      其請求被告賠償法定扶養費用已屬無據，且原告除陳怡君
      外，尚另有二子一女，故縱使原告得請求被告賠償法定扶
      養費用，被告亦僅負賠償4分之1撫養費之責，而於計算法
      定扶養費時，應以內政部96年每人每月最低生活標準9,50
      9元計算，並扣除中間利息。另原告請求被告賠償800 萬
      元精神慰撫金，其請求之金額亦過高。再原告已領取強制
      汽車責任保險金150萬元及體傷保險金71,643元，亦應自
      賠償額中扣除之等語。
參、兩造經法官試行整理、簡化爭點，並同意訂立協議如下：
  一、兩造不爭執之事項
    (一)被告於96年2月22日17時50分許，駕駛車牌號碼W5-8567號
      自小客車，在台中縣大甲鎮○○路與安和巷之無號誌交岔
      路口，與騎乘車牌號碼WFO-916號機車之被害人陳宜君發
      生碰撞，致陳宜君人車倒地，陳宜君因而受有多重器官衰
      竭、腹部鈍傷併肝臟、脾臟撕裂傷併低血溶性休克、延遲
      性顱內出血併腦血腫，胸部鈍傷併右側第七肋骨骨折等傷
      害，經送醫後於96年7月6日上午10時18分許死亡。
    (二)被告對於本件車禍之發生有過失。
    (三)被告因本件車禍涉犯過失致死罪，經臺灣高等法院臺中分
      院97年度交上易字第572號判決有期徒刑五月確定。
    (四)原告為被害人陳宜君之母，於本件車禍發生損害時年齡為
      58歲。
    (五)原告因本件車禍，支出陳宜君之醫療費用32,505元、喪葬
      費用230,200元。
    (六)原告已領取強制汽車責任保險之保險給付1,500,000元及
      體傷保險金71,643元。
    (七)原告除被害人陳宜君外，另尚有已成年子女三名。
  二、兩造爭執之焦點：
    (一)被害人陳宜君就本件車禍之發生是否與有過失？
    (二)原告因本件車禍得請求被告賠償之金額為何？
肆、法院之判斷：
  一、被害人陳宜君就本件車禍之發生是否與有過失部分：
    (一)原告主張本件車禍發生之地點（即台中縣大甲鎮○○路、
      安和巷口）為無號誌之交岔路口，安和巷寬4.3公尺，且
      安和巷與長安路呈45度角交接，且交岔路口內之丁型區域
      為一空地，依道路交通行車之理論，自長安路欲左轉進入
      安和巷之範圍應只限於寬4.3公尺的45角度區域內，而依
      本件車禍發生之現場圖所示，被告所駕駛之車輛於本件車
      禍發生後之停車位置，係車頭筆直朝向安和巷路旁之水泥
      護欄，足見被告駕車已偏離正常路徑，其顯係行車逾安和
      巷巷口才強行左轉，加以被告於警方詢問時已坦承本件車
      禍發生前未發現陳宜君，足見被告於肇事時精神恍惚，本
      件顯係因被告「閃神」，才致撞及行駛於合法車道之陳宜
      君，可見被告過失情節之嚴重，而陳宜君原行駛於合法車
      道，且被告駕車已逾安和巷巷口，陳宜君實無從預見被告
      會有逾巷口仍強行左轉之舉，陳宜君就本件車禍之發生並
      無過失等語。
    (二)被告則以依台中縣警察局道路交通事故初步分析研判表之
      記載，參以陳宜君所騎乘之機車於車禍發生後，係機車車
      頭嚴重凹陷，可知係被告所駕駛之汽車已左轉而遭陳宜君
      所騎乘之機車撞擊，另由現場並無機車剎車痕及機車受損
      之嚴重程度，亦可知陳宜君當時車速極快，否則依當時日
      間自然光線、視野良好，陳宜君在很遠即能看見被告所駕
      駛之車輛，當無可能毫未剎車即撞上被告所駕駛之車輛，
      足見陳宜君就本件車禍之發生有行經無號誌交岔路口未減
      速慢行、未注意車前狀況之過失，陳宜君就本件車禍之發
      生既與有過失，被告自得主張過失相抵等語為辯。
    (三)按行經無號誌之交岔路口應減速慢行，做隨時停車之準備
      ；駕駛人應注意車前狀況，並隨時採取必要安全措施，道
      路交通安全規則第93條第1項第2款、第94條第3項分別定
      有明文。本件經調閱本院96年度交易字第889號過失致死
      刑事案件全卷（含臺灣士林地方法院檢察署96年度相字第
      427號、臺灣臺中地方法院檢察署96年度偵字第19184號、
      臺灣高等法院臺中分院97年交上易字第572號卷宗），依
      卷附之道路交通事故現場圖、調查報告表及現場照片（見
      臺灣士林地方法院檢察署96年度相字第427號相驗卷第12
      至14頁、第20至26頁）所示，本件車禍發生之路段為無號
      誌之交岔路口，地面無剎車痕，車禍發生後陳宜君所騎乘
      之機車倒於交岔路口內，車頭嚴重內陷，前輪變形，車前
      置物籃亦嚴重破損，被告所駕駛之汽車則為右前側車身與
      右前輪破損，依上開情狀，可知被告與陳宜君於發生碰撞
      前均未注意及對方亦行車至該處，以致雙方均未有任何剎
      停之反應與動作，故而現場方未留下任何剎車痕，而按之
      本件車禍發生當時天候為晴、日間自然光線、路面乾燥無
      缺陷，亦無障礙物，視距良好，被告與陳宜君均無何不能
      注意之情事，雙方竟均未注意而未能發現對方，自均有未
      注意車前狀況並隨時採取必要安全措施之過失。再由上述
      陳宜君所騎乘之機車於車禍發生後倒地之位置及機車受損
      之狀況，可知被告所駕駛之汽車與陳宜君所騎乘機車之碰
      撞地點乃在交岔路內，且碰撞時被告尚在轉彎途中，方分
      別造成陳宜君所騎乘機車車頭、被告所駕駛自小客車右前
      側受損之車損狀態，且被告所駕駛之汽車與陳宜君所騎乘
      之機車亦均有相當之速度，以致被告所駕駛之汽車於碰撞
      後停止處已超越碰撞點，並致陳怡君所騎乘之機車車頭嚴
      重凹陷、毀損，足見被告與陳宜君亦均有行經無號誌交岔
      路口未減速慢行之過失。基上，本院認陳宜君就本件車禍
      之發生亦有行經無號誌交岔路口疏未減速慢行、做隨時停
      車之準備，及疏未注意車前狀況、並隨時採取必要安全措
      施之過失。惟參照被告除同有前述過失外，另被告係左轉
      彎車輛，於左轉彎時未讓對向直行之陳宜君機車先行，並
      違反道路交通安全規則第102條第1項第7款之規定，被告
      之過失情節自較嚴重，故而認被告之前開過失為本件車禍
      之肇事主因，陳宜君之上述過失則為本件車禍發生之肇事
      次因，而本件經送請臺灣省車輛行車事故覆議鑑定委員會
      覆議之結果，亦同此認定，有該委員會覆議意見書在卷可
      按，且臺灣高等法院臺中分院97年度交上易字第572號刑
      事判決於被告所涉過失致死案件認定結果亦同。本院衡酌
      被告與陳宜君之上開過失狀況各情，認被告就本件車禍之
      發生應負80%之過失責任，陳宜君則應負20%之過失責任。
  二、按因故意或過失，不法侵害他人之權利者，負損害賠償責
      任；違反保護他人之法律，致生損害於他人者，負賠償責
      任。汽車、機車或其他非依軌道行駛之動力車輛，在使用
      中加損害於他人者，駕駛人應賠償因此所生之損害。不法
      侵害他人致死者，對於支出醫療及增加生活上需要之費用
      或殯葬費之人，亦應負損害賠償責任。被害人對於第三人
      負有法定扶養義務者，加害人對於該第三人亦應負損害賠
      償責任。不法侵害他人致死者，被害人之父母、子女及配
      偶，雖非財產上之損害，亦得請求賠償相當之金額。民法
      第184第1項前段、第2項、第191條之2前段、第192條第1
      項、第2項、第194條分別定有明文。被告就本件車禍之發
      生有過失，而陳宜君因本件車禍致人車倒地，因而受有多
      重器官衰竭、腹部鈍傷併肝臟、脾臟撕裂傷併低血溶性休
      克、延遲性顱內出血併腦血腫，胸部鈍傷併右側第七肋骨
      骨折等傷害，經送醫後仍不治死亡等情，為兩造不爭執之
      事實，已如前述，足見陳宜君之死亡與被告之過失間有相
      當因果關係，而原告危陳宜君之母，亦為兩造不爭執之事
      實，且有戶籍謄本在卷可按，原告自得依前開規定，訴請
      被告賠償損害。
  三、茲就原告請求賠償之數額，是否應予准許，分述如下：
    (一)醫療費部分：
      陳宜君因本件車禍受傷送醫後，由原告支出醫療費32,505
      元，有原告提出之醫療費用收據在卷可稽，復為被告所不
      爭執，則原告主張受有醫療費32,505元之損害，自屬有據
      。
    (二)殯葬費部分：
      原告因陳宜君死亡而支出殯葬費230,200元，亦為被告所
      不爭執，且有原告提出之收據可按，則原告主張受有殯葬
      費230,200元之損害，亦屬有據。
    (三)法定扶養費部分：
      (1)按受扶養權利者，以不能維持生活而無謀生能力者為限
        。前項無謀生能力之限制，於直系血親尊親屬，不適用
        之。民法第1117條定有明文。是直系血親尊親屬如能以
        自己財產維持生活者，即無受扶養之權利，而所稱不能
        維持生活，係指無財產足以維持生活而言。原告主張依
        民法第192條第2項規定，請求被告賠償法定扶養費，被
        告則抗辯原告非不能維持生活，不得請求被告賠償法定
        扶養費等語。經查，原告現雖有坐落於台北縣石碇鄉之
        土地2筆及投資訴外人吉翁企業有限公司之投資200萬元
        等財產，有本院職權調閱之稅務電子閘門財產調件明細
        表附卷可按，然其土地價值非高，而投資部分姑不論金
        額非高，且盈虧未定，加以原告係38年9月3日生，現年
        60歲，已達退休年齡，且自陳宜君因本件車禍身亡後，
        原告即罹患嚴重憂鬱症，並因而二度住院治療各達約一
        個月之久，迄97年4月間仍在台大醫院日間病房住院治
        療中，有原告提出之診斷證明書在卷可按，原告顯難重
        返職場營生，是原告目前縱有薄產，至多僅能維持一時
        之生活，尚不足維持其有生之年生活之必需，是原告自
        有請求受扶養之權利。
      (2)又負扶養義務者有數人，而其親等同一時，應各依其經
        濟能力，分擔義務，民法第1115條第3項亦有明文。查
        ，原告係38年9月3日生，於本件車禍發生時年58歲，及
        原告現無配偶，除陳宜君外，另尚有三名成年子女等情
        ，為兩造所不爭執，並有戶籍謄本在卷可按，是陳宜君
        應負之法定扶養義務應為4分之1，再依96年台閩地區簡
        易生命表所示，原告於本件車禍發生時，尚有平均餘命
        26.29年，而原告係設籍於臺北縣，依96年度臺北縣民
        平均每人月支出表所示，其每月消費平均支出為17,987
        元，原告主張每月應受扶養之金額為2萬元，尚屬過高
        ，應以每月17,987元為其受扶養之額度，則原告每年得
        受扶養之金額即為215,844元（17,987元12＝215,844
        元），依上開原告所得受扶養之期間、得受扶養之金額
        及比例、並依霍夫曼式（第一年不扣除中間利息）扣除
        中間利息後，原告所得請求一次給付之法定扶養費為
        921,128元（計算式：{215,844元16. 00000001/4}
        ＋{215,844元0.29 [17.0000000─16.0000000]
        1/4}＝921,128元，元以下四捨五入，以下同）。
    (四)精神慰撫金部分：
      原告主張其遽遭喪女之痛，打擊重大，精神至趕痛苦，故
      請求被告賠償慰撫金，以資慰藉，依民法第194條之規定
      ，自屬有據。本院審酌被害人陳宜君因本件車禍於96年7
      月6日死亡時，年僅27歲，已自國立台灣藝術大學畢業，
      原任職苗栗縣立致民國民中學擔任專任教師，原告為陳宜
      君之母，一生劬勞教養陳宜君成年，使陳宜君得以為人師
      表，誠為原告內心欣慰之源，詎於晚年正欲安想子女承歡
      膝下之樂時，遽遭白髮人送黑髮人之慟，且因打擊過大，
      致罹嚴重憂鬱證，並因而二度住院治療各達約一個月之久
      ，迄97年4月間仍在台大醫院日間病房住院治療中，有原
      告提出之診斷證明書在卷可按，已如前述，原告身心所受
      煎熬、精神之痛苦，不言可喻，參照原告有土地2筆、投
      資一筆，亦如前述，而被告有房屋1幢、土地2筆，有稅務
      電子閘門財產調件明細表在卷可按，並被告係62年12月22
      日生，年僅35歲，國立大學畢業，任職於臺中縣立新社高
      級中學，有其畢業證書及聘書在卷可參，兩造之經濟狀況
      均屬小康。因此，本院斟酌前述兩造之身分地位、教育程
      度、經濟能力、被告加害情形及原告痛苦之程度等情狀，
      認原告請求精神尉撫金800萬元尚屬過高，應核減為300萬
      元為允洽。
    (五)基上，合計原告所受之損害額4,183,833元（計算式：
      32,505元＋230,200元＋921,128元＋3,000,000元＝
      4,183,833元）。
  四、按損害之發生或擴大，被害人與有過失者，法院得減輕賠
      償金額，或免除之。民法第217條第1項定有明文。被告就
      本件車禍之發生固有過失，惟被害人陳怡君就本件車禍之
      發生亦與有過失，且被告就本件車禍之發生應負80%之過
      失責任，陳宜君則應負20%之過失責任，已詳如前述，則
      經依上開規定，過失相抵後，原告得請求被告賠償之金額
      即為3,347,066元（計算式：4,183,833元0.8＝3,347,0
      66元）。
  五、再按保險人依本法規定所為之保險給付，視為被保險人損
      害賠償金額之一部分；被保險人受賠償請求時，得扣除之
      ，強制汽車責任保險法第32條亦有明文。本件車禍發生後
      ，原告已領取被告所投保之強制汽車責任保險之死亡理賠
      金150萬元及體傷理賠金71,643元，為兩造不爭執之事實
      ，則依上開規定，原告已領取之強制汽車責任保險理賠金
      1,571,643元自應自得請求被告賠償之賠償額中扣除，經
      扣除後，原告得請求被告賠償之金額即為1,775,423元（
      計算式：3,347,066元－1,571,643元＝1,775,423元）。
  六、末按給付無確定期限者，債務人於債權人得請求給付時，
      經其催告而未為給付，自受催告時起，負遲延責任。其經
      債權人起訴而送達訴狀，與催告有同一之效力；又遲延之
      債務，以支付金錢為標的者，債權人得請求依法定利率計
      算之遲延利息；應付利息之債務，其利率未經約定，亦無
      法律可據者，週年利率為百分之五，民法第229條第2項、
      第233條第1項前段、第203條定有明文。本件被告經原告
      起訴請求賠償損害而未為給付，依上規定，原告自得請求
      被告加付自起訴狀繕本送達翌日起算至清償日止，按週年
      利率百分之五計算之遲延利息。從而，原告依侵權行為之
      法律關係，請求被告給付1,775,423元及自96年12月15 日
      （即起訴狀繕本送達翌日）起至清償日止按週年利率百分
      之五計算之法定遲延利息部分，為有理由，應予准許。逾
      上開部分之請求，為無理由，應予駁回。
  七、兩造均陳明願供擔保，分別聲請宣告假執行及免為假執行
      ，經核原告勝訴部分，合於法律規定，爰分別酌定相當之
      擔保金額宣告之。至原告敗訴部分，其假執行之聲請因訴
      之駁回而失所依據，不予准許。
伍、結論：本件原告之訴為一部有理由，一部無理由，依民事訴
    訟法第79條、第390條第2項、第392條，判決如主文。
中    華    民    國    98    年    3     月    10    日
                  民事第四庭    法  官  呂麗玉
正本係照原本作成。
如對本判決上訴，須於判決送達後20日內向本院提出上訴狀。
中    華    民    國    98    年    3     月    10    日
                                書記官


司法院資訊處製作；財團法人民間司法改革基金會備份。
